最高法院刑事判決　　　　　　　　　　　　　　　九十一年度台上字第二五八三號
　　上　訴　人　臺灣高等法院檢察署檢察官
　　被　　　告　甲○○
右上訴人因被告偽造文書案件，不服台灣高等法院中華民國八十九年一月二十六日第
二審判決（八十七年度上訴字第五一七五號，起訴案號：台灣台北地方法院檢察署八
十七年度偵字第一五九八０號），提起上訴，本院判決如左：
    主  文
原判決撤銷，發回臺灣高等法院。
    理  由
本件原判決以公訴意旨略稱：被告甲○○以其妹王定香（下或稱王女）為登記負責人
名義，在台北市○○路三十巷二號地下室經營「千益便利商店」。緣民國八十五年七
月間，百津實業有限公司（下稱百津公司）向台灣省政府交通處基隆港務局（下稱基
隆港務局）承租該局坐落基隆市○○路基港大樓二樓南端全樓及中段辦公室。因百津
公司係被告轉讓予熊行倬（下稱熊某，由原審另案判處罪刑）經營，熊某乃請被告提
供「千益便利商店」擔任前開租賃契約之保證人。詎被告竟與熊某基於共同犯意之聯
絡，於同年八月間某日，未經王女之同意，在基隆港務局承辦人吳照所持之前開租約
保證人欄內，擅自填載王定香之年籍資料，偽造王女之署押，並盜用「千益便利商店
」之店章及王女之印章，而由熊某持該偽造之租約向基隆港務局承租前開辦公室經營
餐廳業務，而予以行使，足以生損害於王女及基隆港務局等情，因認被告涉犯刑法第
二百十六條之行使同法第二百十條之偽造私文書罪嫌。惟經審理結果，認為不能證明
被告犯罪，因而撤銷第一審論處被告罪刑之判決，改為被告無罪之諭知，固非無見。
惟查：(一)、按審理事實之法院對於被告有利及不利之證據，應一律注意，詳為調查，
綜合全案證據資料，本於經驗法則以定其取捨，並將取捨證據及得心證之理由於判決
內詳為說明；故證據雖已調查，而尚有其他必要部分並未調查，仍難遽為被告有利或
不利之認定。原判決以不能證明被告有偽造王女之署押及盜用或偽造「千益便利商店
」之店章暨王女之印章等事實，而為其無罪之諭知。惟卷查被告於偵審中雖否認有偽
造前揭署押及印章之事實，然已坦承上開租賃契約書保證人欄內之住址「北市○○路
三十巷二號地下（樓）」之文字為其所書寫；而其上所加蓋之「千益便利商店」圓形
戳章亦為真正（見八十七年度他字第一二七四號偵查卷第八頁反面、第九頁、原審卷
第十八頁正反面、第十九頁反面、第三十五頁、第一八六頁）。若被告並未同意為熊
某作保（店保），則其何以願在上述租約之保證人欄住址項下書寫該便利商店之地址
？而熊某又如何能取得該便利商店之圓形戳章加蓋於上開租約上？似有蹊翹。關於前
者，被告於第一審中雖辯稱：熊某要伊為其作保，伊告以千益便利商店負責人係伊妹
，熊某乃叫伊提供其妹之地址，由其自行處理云云（見一審卷第五十二頁）。於原審
亦辯稱：因其不願作保，故意在前開租約上填寫便利商店之地址，使熊某無法找到其
妹而作罷云云（見原審卷第十八頁反面、第一八七頁反面）。惟查熊某既不知王女為
該便利商店之登記負責人，亦不知其住址，似與王女並不相識，遑論交情；則被告辯
稱熊某要求伊提供其妹王女之住址，以便由其自行找王女接洽作保云云，似與情理有
悖，能否遽予採信，非無研酌之餘地。又關於後者，原判決理由雖謂：「……該店圓
戳章由熊行倬至該店尋找王定香不在，利用江愛華不注意之際，擅自取用盜蓋，亦非
無可能……」云云（見原判決第五面第一、二行），因認上開圓戳章雖係真正，亦不
足為不利於被告之認定。惟原判決上開理由，顯屬臆測之詞，能否據以推翻前述不利
於被告之具體證據資料（即前開租約上所加蓋千益便利商店真正之圓戳章），亦有商
榷之必要。究竟熊某當時與王定香是否相識？彼此有無交情？若有，何以竟不知其住
址？反之，若二人並不相識，則其又如何能自行前往找王女接洽作保之事？又熊某在
案發之前曾否前往千益便利商店，並利用店員江愛華不注意之際，盜用該店之圓戳章
？以上疑點與判斷被告上述所辯是否可信，以及本案事實真象有關，自有深入詳加調
查明白之必要。原審未予詳查，對於被告上開辯解是否合於情理，以及得否予以採信
，亦未加以論敘說明，遽行判決，自有可議。(二)、卷查被告之妹王定香於八十七年七
月二十日偵查中，經檢察官訊以：「（提示租約）基隆港務局上契約是否你簽名蓋章
？）」，答稱：「都不是，店章不是我蓋，但小章（指租約上所加蓋之其私人印章）
是我的，平常放我家中，做各用途用，我只有這個印章而已」等語（見八十七年度他
字第一二七四號偵查卷第十六頁反面），似謂本件租約上保證人欄所加蓋之小型私章
係其所有之真正印章。倘若屬實，似對被告不利。雖其嗣於第一審及原審均改稱該印
章並非其所有，於原審並否認其在檢察官偵訊時曾作上開陳述（見一審卷第四十四頁
、原審卷第七十頁反面）。惟查檢察官於八十七年七月二十日訊問王女時，曾先提示
上開租約供其閱覽後，始加以訊問，而書記官並特別在偵訊筆錄中王女所陳「但小章
是我的」一語上，加蓋其印章，似相當慎重，此有該日之偵訊筆錄可稽（見同上他字
偵查卷第十六頁反面）。況王女係被告之胞妹，兩人關係密切，而該租約上其印章是
否真正，對其本人亦有民事賠償之重大利害關係（見八十六年度偵字第四九二六號偵
查影印卷第九至十三頁所附民事起訴狀）。則其事後否認該印章為真正，是否出於迴
護被告及維護本身利益所致，尚不能全然無疑。究竟王女在八十七年七月二十日檢察
官偵訊時，有無承認上開印章為真正？其在法院審理時，若證明該印章為真正，對其
本身有無不利之影響？以上疑點與判斷該證人前後迥異之陳述，何者為可信攸關，自
應詳予調查，並於理由內具體說明其取捨之理由，方足以採為判決之依據。乃原審並
未調取偵訊錄音帶加以核對，對於王女前後迥異之陳述，亦未具體說明其取捨之理由
，徒依王女事後翻異之詞，即謂該租約上王女之印章來源可疑云云，而摒棄不採，依
上說明，難謂無調查未盡及理由不備之違誤。(三)、卷查原審第一次將熊某及基隆港務
局承辦人吳照所分別提出之前開租約保證人欄內所書寫之「千益便利商店」、「王定
香」、「女」、「、３、６」、「台北市人」、「Ｚ000000000」、「北
市○○路三十巷二號地下樓」等字跡，連同被告當庭及其在記事簿上所書寫之字跡，
併送請法務部調查局鑑定結果，因該租約上之商號及姓名被章戳蓋住，而身分證字號
及出生年月日等數字，因筆劃過少，均無法研判。嗣原審再以熊某及吳照所提出之上
開筆跡資料（分別編為甲類與乙類），連同被告在台灣省合作金庫西門支庫及玉山銀
行之存款印鑑卡上所書寫之筆跡（編為丙類）送請法務部調查局再次鑑定結果，認為
甲類、乙類與丙類筆跡特徵均相符，此有法務部調查局鑑定通知書二紙附卷可稽（見
原審卷第五十九頁、第八十五頁）。原判決雖以該局鑑定人員鄭琨琪於第二次鑑定後
，在原審證稱：伊於鑑定時，因將被告已承認為其所書寫之該租約上保證人欄住址「
北市○○路三十巷二號地下（樓）」部分之字跡，誤認為係待鑑定之同一類（即甲類
及乙類）字跡資料，而予以鑑定，其結論會對當事人（指被告）造成不公平等語，因
認該局第二次鑑定結論不能採為不利於被告之認定（見原審卷第一一四頁正反面、原
判決第三面倒數第四至第六行）。惟查鄭琨琪在原審除作上開陳述之外，並另陳稱：
「（問：吳照所提系爭租賃契約內保證人「千益便利商店」及籍貫「台北市」，與被
告甲○○平日字跡（即歸為丙類）是否相同？）我依據『利』與『店』二字之特徵，
研判此二字為甲○○筆跡……而籍貫『台北市』三字，亦研判為甲○○筆跡……」等
語（見原審卷第一一四頁反面、第一一五頁正面）。其似仍認為該租約保證人欄姓名
項下「千益便利商店」中之「利」與「店」二字，及籍貫項下之「台北市」三字，均
為被告之筆跡。倘若無訛，則被告辯稱伊僅在上開租約上書寫千益便利商店之住址一
節，即有不實。究竟鄭琨琪上開陳述之真意為何？是否可採？又上開租約保證人欄中
除填載王女之姓名、籍貫及住址外，並載有王女之出生年月日及身分證字號，而熊某
與王女既非熟識，若非被告親自填載或提供該資料予熊某，則熊某如何知悉王女之出
生年月日及身分證字號，而自行填載於該租約上？以上疑點均與本案事實真象之釐清
有重要之關係，猶有深入詳加調查剖析明白之必要。原審對此未予查明釐清，遽行判
決，亦嫌調查未盡。檢察官上訴意旨指摘原判決不當，尚非全無理由，應認原判決有
撤銷發回之原因。
據上論結，應依刑事訴訟法第三百九十七條、第四百零一條，判決如主文。
中      華      民      國    九十一    年      五      月       九     日
                              最高法院刑事第六庭
                                  審判長法官  吳  雄  銘
                                        法官  池  啟  明
                                        法官  郭  毓  洲
                                        法官  吳  三  龍
                                        法官  韓  金  秀
      右正本證明與原本無異
                                              書  記  官
中      華      民      國    九十一    年      五      月     十四     日
